---
title: "Análise exploratória dos microdados de servidores"
author: "Leonardo Sangali Barone"
date: "25 de Outubro de 2017"
output: pdf_document
---

```{r setup, include=FALSE}
knitr::opts_chunk$set(echo = TRUE)
```

# Análise exploratória dos microdados de servidores

Neste terceiro exemplo, vamos explorar a base de dados recém-lançada pela SME no evento do pátio digital. Trata-se da base de dados de servidores em 2016. No momento do encontro a base ainda não estava online, então abriremos o arquivo passado via pen drive na oficina

```{r}
library(readr)

servidores <- read_delim(file = "PERFIL_SERVIDOR_2016_FINAL.csv", delim = ";", escape_double = FALSE, trim_ws = TRUE)
```

Vamos selecionar algumas variáveis para trabalhar: idade, cargo base, tipo de unidade em que trabalhar e escolaridade. Comecemos renomeando:

```{r}
servidores <- rename(servidores, idade = IDADE, cargo = DC_CARGO_BASE, tipo = TP_UNIDADE_BASE, escolaridade = NIVEL_FORM)
```

Não conhecemos bem as variáveis ainda. Podemos produzir tabelas simples para ver quais são as categorias, por exemplo, das variáveis de cargo e área de atuação. Cargo:

```{r}
table(servidores$cargo)
```

Outra maneira de conhecer as categorias é utilizar a função unique, que retorna os valore únicos de um vetor:

```{r}
unique(servidores$cargo)
```

Vamos trabalhar apenas com diretores de escola. Vamos "filtrar" a base:

```{r}
servidores <- filter(servidores, cargo == "DIRETOR DE ESCOLA")
```

Podemos agora produzir uma tabela simples com a escolaridade do conjunto de diretores:

```{r}
table(servidores$escolaridade)
```

Uma maneira mais interessante de olhar para o dado é observar as  proporções das categorias. Com a função _prop.table_ usada em conjunto com a função _table_ fazemos isso rapidamente.

```{r}
prop.table(table(servidores$escolaridade))
```

Para terminar este exemplo rápido, vamos cruzar a escolaridade dos diretores com os tipos de unidade:

```{r}
table(servidores$escolaridade, servidores$tipo)
```

Para simplificar a tabela, vamos manter apenas os grupos de unidades mais comuns: EMEF, EMEI E CEI Direto. Usaremos um novo filtro:

```{r}
servidores <- filter(servidores, tipo == "EMEF" | tipo == "EMEI" | tipo == "CEI DIRET")
```

Refazendo a tabela:

```{r}
table(servidores$escolaridade, servidores$tipo)
```

Usando novamente _prop.table_, mas com a opção de calcular as proporções apenas nas colunas:

```{r}
prop.table(table(servidores$escolaridade, servidores$tipo), margin = 2)
```

